臺灣屏東地方法院刑事判決　　　　　　　 93年度訴字第435號
公　訴　人　臺灣屏東地方法院檢察署檢察官
被　　　告　丁○○
選任辯護人　何曜男律師
被　　　告　己○○
選任辯護人　徐豐明律師
上列被告等因竊佔等案件, 經檢察官提起公訴（91年度偵字第
3514號）, 本院判決如下：
    主  文
己○○連續行使偽造私文書, 足以生損害於他人, 處有期徒刑陸
月, 如易科罰金, 以參佰元折算壹日。緩刑參年。己○○在卷附
「授權書」及「讓渡書」原本上偽造之「戊○○」署名共貳枚沒
收。
丁○○在公有山坡地內, 未經同意擅自從事水土保持法第八條第
一項第二款之開發, 致生水土流失, 處有期徒刑壹年。如附表土
地複丈成果圖編號5 之水塔; 編號6 至編號8 及編號12、32之鐵
皮屋; 編號9 、11之貨櫃屋; 編號10之雞舍; 編號28至編號31之
道路均沒收。
    事  實
一、丁○○前於民國91年間, 因違反槍砲彈藥刀械管制條例案件
    , 為本院判處有期徒刑1 年4 月, 併科罰金新臺幣50,000元
    , 緩刑4年確定,現仍在緩刑中。
二、己○○明知屏東縣牡丹鄉○○○段第419 號土地, 係財政部
    國有財產局（下稱國有財產局）管理之國有地, 且自民國78
    年間起, 即由其父戊○○擅自占用（戊○○之竊佔犯行, 業
    經本院於80年間判處有期徒刑6 月, 緩刑3 年確定; 戊○○
    曾於88年8 月31日向國有財產局申請承租耕地, 尚未獲准。
    ）, 其父並未同意由己○○代理其就上開土地與他人締結契
    約, 竟因積欠丁○○新台幣（下同）70餘萬元債務, 不耐丁○○催討, 而基於行使偽造私文書之概括犯意, 向丁○○佯
    稱其父戊○○已同意將上揭土地內面積2 公頃部分之「承租
    權」及地上物, 以70萬元之代價讓與由丁○○介紹之受讓人
    「洪建程」（真實姓名、年籍不詳）。丁○○不察, 旋要求
    在其位於台南市之居所內, 由代書事務所助理陳蘭陪同完
    成簽約轉讓事宜。己○○為取信丁○○, 乃先向丁○○告稱
    其父戊○○因病住院, 不克親自締約, 並於90年8 月12日隻
    身南下, 在台南市○○○路○ 段315 巷5 弄6 號5 樓丁○○
    之居所內, 基於行使偽造私文書之概括犯意, 佯以戊○○代
    理人之名義, 在讓渡書上偽造戊○○之簽名1 枚, 並結合「
    戊○○承租台灣省國有財產局位於屏東縣牡丹鄉○○○段地
    號之土地一筆, 今以70萬元將權利範圍全部之面積2 公頃讓
    渡承租權及所有地上物給受讓渡人洪建程先生, 日後國有財
    產局法令內可放領時, 此權利亦皆全部歸洪建全（應為洪建
    程之誤）先生, 讓渡人戊○○不得以任何理由取回所有屬於
    受讓渡人之權利, 並要求任何賠償」等文字, 偽造成戊○○
    將前揭土地之「承租權」及地上物轉讓予「洪建程」之讓渡
    書1 分, 交予丁○○而行使, 足生損害於戊○○及丁○○。
    不知情之丁○○並在該讓渡書之介紹人欄內簽名、蓋章。惟
    代書事務所助理陳蘭認為尚須補正戊○○本人授權己○○
    簽約之授權書及戊○○之印鑑證明, 轉讓手續方可完備,遂
    草擬授權書草稿1 份交予丁○○, 由丁○○傳真予已北返苗
    栗之己○○交由戊○○本人簽名。己○○取得草稿後, 先於
    90 年8月12日後之某日, 在苗栗縣苗栗市○○街17號之住所
    內, 以電腦重新繕打授權書1 分, 復承前行使偽造私文書之
    概括犯意, 在授權人欄內偽造戊○○之簽名1 枚, 偽造成戊○○同意及授權其辦理前開土地轉讓及簽約事宜之授權書1
    分後, 檢附戊○○之印鑑證明1 份郵寄予丁○○而行使, 足
    生損害於戊○○及丁○○。丁○○取得前開偽造之授權書及
    讓渡書後, 「洪建程」因故不願購買, 丁○○遂謀自行經營
    養雞場, 而基於違反山坡地保育利用條例之犯意, 自90年8
    月中旬以後之某日起, 未經國有財產局之同意, 在前開屏東
    縣牡丹鄉○○○段第419 號及鄰近由國有財產局管理之同段
    第419 之2 號、第419 之3 號、第419 之4 號、第420 號、
    第758 號等國有山坡地內, 擅自占用如附表複丈成果圖編號
    1 至12號及編號27至32號等範圍之土地（其餘編號13至26號
    之土地, 係戊○○所占用）, 並以向他人借用之堆土機1 台
    及小型怪手1 台, 大肆整地, 興築鐵皮屋、貨櫃屋、水塔、
    雞舍、道路等工作物, 並將前開土地上栽種多年之椰子樹全
    數砍除, 挖掘附近坡面或推整地面土石, 並沿海岸線構築土
    堤, 嚴重破壞原有地面植被, 造成水土流失與風蝕情形, 復
    任意將邊坡上方產業道路拓寬修整, 亦造成局部水土流失。
    迄90年11月8 日, 戊○○發現前開土地遭人濫墾, 向警方報
    案檢舉, 始查知上開違反水土保持法之情事。而丁○○於90
    年11月9 日受警方通知到案調查時, 提出前開偽造之授權書
    及讓渡書, 向警方表示其業經戊○○同意使用土地, 嗣經警
    方通知己○○及戊○○到案說明, 始查知前開偽造文書情事
    。
三、案經屏東縣警察局恆春分局報請台灣屏東地方法院檢察署檢
    察官偵查起訴。
    理  由
一、訊據被告己○○對於其冒用戊○○名義, 偽造授權書及讓渡
    書並持以行使等犯行坦承不諱, 惟陳稱並非由其一人獨力為
    之, 而係與被告丁○○共同計畫所為云云（本院卷第28頁參
    照）; 被告丁○○則坦認其僱請他人駕駛怪手整地並建築房
    屋, 惟矢口否認有何違反水土保持法犯行, 辯稱: 該地是平
    地, 並非山坡地, 且該地之前已經戊○○開墾, 伊只是接手
    整地, 並無違反水土保持法, 伊當時因見海邊風浪甚大, 為
    防止水土流失, 還作了一個防波堤云云。經查:
    (一)被告己○○偽造文書部分之事實:
      1.被告己○○偽造文書之事實, 業據被告己○○於警詢、
        偵查及本院審理中自白不諱, 核與證人陳蘭於偵查時
        及本院審理中具結後證述之簽約情節相符（91年偵字第
        3514號卷第47頁及本院卷第193 至202 頁參照）, 亦與
        證人戊○○於本院審理中具結後所證: 伊並未簽署前揭
        授權書及讓渡書, 亦未授權被告己○○在授權書及讓渡
        書上簽名等語若合符節（本院卷第110 頁參照）。而戊○○本人之簽名, 與授權書、讓渡書上之「戊○○」簽
        名, 不論在字體結構、特徵、空間分配、筆順走勢、筆
        觸輕重及勾勒等方面, 均無一處相符, 顯非同一人所為
        , 此亦有偵查筆錄（91年偵字第3514號卷第29頁背面、
        第59頁、第105 頁參照，）及上開授權書、讓渡書原本
        各1 分在卷可稽（本院卷第147 、148 頁參照）, 本部
        分事證至為明確。
      2.被告己○○雖另稱上開偽造文書一事, 係伊與被告丁○○共同策畫云云。然此已為被告丁○○堅決否認, 並辯
        稱告己○○當時自稱其父戊○○因病住院中, 故不克親
        自簽約。而證人陳蘭於本院審理中, 亦曾就簽訂讓渡
        書時, 「己○○說他爸爸身體不佳, 沒辦法來（簽約）
        。... 我們當天有在閒聊, 我確定他有說他爸爸身體不
        好, 所以才不能來。」等語結證屬實（本院卷第109 、
        202 頁參照）。由此可知, 被告丁○○原應有要求戊○○本人南下簽署讓渡書之意, 否則被告己○○實無必要
        於簽約當時, 向陳蘭及丁○○說明其父無法南下簽約
        之原因。被告己○○雖否認該證人所言（本院卷第201
        頁參照）, 惟仍坦承其曾將其父戊○○生病一事告知被
        告丁○○（本院卷第308 頁參照）, 證人戊○○於本院
        審理中亦證稱: 「我報案前, 因為心肌梗塞, 常到屏東
        基督教醫院門診。」（本院卷第110 頁參照）, 並有財
        團法人屏東基督教醫院出具之診斷證明書1 紙附卷為憑
        （本院卷第101 頁參照）, 足徵戊○○當時身體確屬有
        恙。被告己○○以此為戊○○不克親自簽約之事由, 並
        無違反一般人之生活經驗, 證人陳蘭所言應可採信。
        再者, 從相反角度推論, 若上開「讓渡書」之「戊○○
        」簽名果出於被告己○○及被告丁○○二人通謀偽造,
        則於被告己○○南下台南市偽造「讓渡書」時, 即可一
        併偽造「授權書」, 何需待被告己○○北返苗栗後, 再
        由被告丁○○以傳真草稿之迂迴方式, 由被告己○○在
        苗栗偽造「授權書」？而丁○○亦毋需大費周章邀同被
        告己○○南下簽約, 更不必慎重其事, 委請第三人見證
        簽約過程。蓋雙方既明知「讓渡書」及「授權書」係虛
        假文件, 則由被告丁○○將「讓渡書」及「授權書」草
        稿一併傳真予被告己○○, 由被告己○○在苗栗偽造其
        父簽名即可; 或由被告己○○提供其父之簽名真跡, 交
        由被告丁○○自行模仿偽造, 亦可輕易達成目的。另,
        該紙「讓渡書」係被告丁○○於戊○○告發其上述違法
        開發行為時所提出, 據以向警方主張其為有權開發土地
        之人。是若該「讓渡書」果為被告丁○○所偽造, 則其
        應不致於該時提出而自曝其犯行。因此, 被告己○○所
        稱「授權書」與「讓渡書」係伊與被告丁○○共謀偽造
        云云, 與現有事證不符, 亦悖於常理, 難以令人遽信。
    (二)被告丁○○違反水土保持法部分:
      1.該部分事實, 業據被告於警詢中供承: 「（我）是有在
        該地段開墾用堆土機, 剷平地形高低之處, 以便種植椰
        子樹。... 我於民國90年11月4 日上午9 時許, 在該地
        段419 號, 我用堆土機剷平的, 搭建鐵皮屋。... 我在
        該地段開墾面積大約二分多地, 我用借來之推土機及戊○○原有小型怪手各一部。... （警問：現在警方提示
        國有財產局於419 、419 之2 、419 之3 、419 之4 、
        420 、422 地號的土地上所實地勘查之照片上是何人所
        整地、新建？）是我整地, 也由（我）建造雞舍。...
        我是於90年8 、9 月份時候, 正確日子我已忘了。...
        我知道（該地是國有地）」等語（警詢卷第15頁背面、
        第17頁背面、第18頁）及於本院審理程序中供承其有興
        建如起訴書附表土地複丈成果圖所載編號1 至12及編號
        27至32號所示之建物及開墾遺跡（本院卷第38頁參照）
        及渠開墾上揭土地之目的係為養雞（本院卷第308 頁背
        面參照）等情明確, 復有國有財產局91年1 月16日台財
        產南改字第0910001477號函及附件（警詢卷第24頁至第
        61頁）、恆春地政事務所土地複丈成果圖原本（91 年
        偵字第3514號卷第86頁）、國立屏東大學92年2 月26
        日92屏科大建保字第0922600011號函各1 分（按本件鑑
        定結果雖未經鑑定人於鑑定前具結, 惟該鑑定係由檢察
        官囑託國立屏東科技大學所為, 依刑事訴訟法第208 條
        規定, 並無準用同法第202 條所定鑑定人應於鑑定前具
        結之明文, 因此該鑑定函應仍具有證據能力, 最高法院
        著有86年度台上字第3873號刑事判決可資參照。）、土
        地登記謄本7 分及現場照片78張附卷供憑（警詢卷第40
        頁至第61頁）。此外, 被告丁○○雖不知其持有之前開
        「授權書」及「讓渡書」係被告己○○所偽造, 然因該
        「讓渡書」已載明受讓人為「洪建程」, 被告丁○○僅
        係擔任介紹人之角色, 並非受讓人, 故被告丁○○不可
        能因持有前開文件, 而誤認自己已獲有權利人之同意而
        有開發土地之權。再者, 被告丁○○聲請傳喚之證人庚○○、乙○○、甲○○等人雖於本院審理中證明被告丁○○僱請彼等開發上揭土地時, 曾目睹戊○○住來該地
        , 對被告丁○○開發土地一事顯然知情云云（本院卷第
        135 頁至第146 頁筆錄參照）。然國有財產局人員曾依
        警方通知, 在90年12月12日會同警方至本案遭濫墾之地
        點勘查並拍照存證（即警卷內所附照片）。依照片顯示
        , 國有財產局人員拍照時, 現場仍處於施工狀態（證人
        甲○○於本院審理中證稱照片所示之水管即為其施作）
        。93年10月3 日審理時, 證人庚○○又表示施工時間係
        在90年之農曆9 月時。而90年的農曆9 月即90年10月17
        日至11月14日間（甲○○之施工時間又稍後於庚○○）
        。因此, 如庚○○、甲○○果曾在施工看見戊○○，其
        時間不無可能係在戊○○向警察檢舉報案之後。故彼等
        證詞尚不足以證明被告丁○○於施工開發前已獲得戊○○之同意或默許。且戊○○並非上開土地之合法權利人
        , 亦無其他事證足令被告丁○○相信其已有合法權利。
        因此, 被告丁○○並不因戊○○之同意開發, 而阻卻其
        罪責, 附此敘明。
      2.被告雖否認其有違反水土保持法之犯行, 惟被告開墾上
        揭土地時, 已將先前佔用者栽種多年之椰子樹全數砍除
        , 並挖掘附近坡面, 或推整地面土石而沿海岸線構築土
        堤, 嚴重破壞地面植被, 以致造成水土流失與風蝕情形
        ; 其任意將邊坡上方產業道路拓寬修整, 亦造成局部水
        土流失, 此有前述國立屏東科技大學92屏科大建保字第
        0922600011號鑑定函1 分附卷可考, 而該次鑑定及上開
        土地複丈成果圖, 均係由檢察官於92年2 月25日督同地
        政人員，並會同水土保持鑑定機關所派之人員丙○○、
        被告丁○○及告發人戊○○一同前往現場指界履勘後所
        鑑定及繪製, 有勘驗筆錄在卷可考（91年偵字第3514號
        卷第56頁）, 是該鑑定結果, 自係針對被告丁○○擅自
        開墾之部分而論, 不容被告任意將該地水土流失之結果
        推卸予前手戊○○。至於被告丁○○沿海岸線所興築之
        土堤, 或有防風定砂之功能（前開鑑定函說明四部分參
        照）, 惟其為興築該土堤而推整附近坡面及地面土石,
        已破壞原有地表植被, 造成水土流失及風蝕情形, 故尚
        不能因其有沿海岸線興建土堤之行為, 即謂其無違反水
        土保持法之犯行。是被告丁○○違反水土保持法之事證
        應屬明確, 犯行堪以認定。
二、核被告己○○所為, 係犯刑法第216 條、第210 條之行使偽
    造私文書罪; 被告丁○○所為, 則係犯水土保持法第32條第
    1 項前段之擅自從事開發公有山坡地致生水土流失罪。公訴
    意旨漏未斟酌被告己○○於偽造私文書後復持以行使之事實
    , 而僅認被告犯刑法第210 條之偽造私文書罪, 尚有未洽,
    惟其基本事實同一, 本院仍應予審理, 並變更其起訴法條。
    被告己○○偽造私文書後持以行使, 其偽造私文書之低度行
    為, 應為行使偽造私文書之高度行為所吸收, 不另論罪。被
    告己○○前後兩次行使偽造私文書之行為, 時間緊接, 所犯
    罪名相同, 顯係出於概括犯意反覆為之, 為連續犯, 爰依刑
    法第56條之規定以一罪論, 並加重其刑。爰審酌被告二人之
    智識程度, 被告己○○未有犯罪前科（卷附臺灣高等法院被
    告全國前案紀錄表參照）, 被告丁○○則有違反槍砲彈藥刀
    械管制條例及違反臺灣地區與大陸地區人民關係條例等犯罪
    前科（卷附臺灣高等法院被告全國前案紀錄表參照）, 素行
    非佳, 被告二人犯罪之動機、目的、手段、被告己○○與偽
    造文書罪之被害人戊○○有父子關係, 被告丁○○擅自占有
    公有土地開墾達約2 公頃, 面積非小, 其開發行為嚴重破壞
    地表原有植被, 惟因附近居民稀少, 尚無立即危害他人生命
    財產之虞, 暨被告二人犯後態度等一切情狀, 分別量處如主
    文所示之刑, 並就被告己○○所處之刑諭知易科罰金之折算
    標準, 以資懲儆。被告己○○在卷附授權書及讓渡書原本上
    偽造之「戊○○」署名共兩枚, 應依刑法第219 條規定宣告
    沒收。如附表土地複丈成果圖編號5 之水塔; 編號6 至編號
    8 及編號12、32之鐵皮屋; 編號9 、11之貨櫃屋; 編號10
    之雞舍; 編號28至編號31之道路為被告丁○○犯罪之工作物
    , 應依水土保持法第32條第5 項之規定諭知沒收（最高法院
    90年度台上字第4509號刑事判決參照）。至於被告丁○○用
    以從事開發土地所使用之堆土機1 台及小型怪手1 台, 未據
    扣案, 且非被告丁○○所有, 爰不依水土保持法第32條第5
    項之規定宣告沒收（最高法院86年度台上字第3125號刑事判
    決參照）。末查, 被告己○○前未曾受有期徒刑以上刑之宣
    告, 有臺灣高等法院被告全國前案紀錄表為憑, 因一時失慮
    , 偶罹刑典, 事後坦承犯行, 經此刑之宣告後, 應知警惕而
    無再犯之虞, 被害人戊○○亦於本院審理中當庭表示願意原
    諒被告己○○之犯行（本院卷第306 頁參照）, 本院因認以
    暫不執行其刑為當，故予宣告緩刑3 年，用啟自新。
三、公訴意旨另以: 被告丁○○係與被告己○○共同於前揭時、
    地偽造上述「授權書」及「讓渡書」, 並持以向警員行使,
    因認被告丁○○亦犯刑法第216 條、第210 條之行使偽告私
    文書罪嫌。公訴人認被告丁○○與被告己○○共同行使偽造
    私文書罪嫌, 無非以被告己○○於警詢及偵查中之供詞為主
    要依據。惟被告己○○供陳被告丁○○與其共犯行使偽造私
    文書罪等情節, 與證人陳蘭於本院審理中所為之證詞不符
    , 且有違常理, 不可採信, 其理由已詳列於理由欄一、(一)2.
    內, 茲引用之, 不再贅述。因此公訴意旨認為被告丁○○此
    部分涉犯行使偽造私文書罪即有未合。此外, 復查無其他證
    據證明被告確有公訴意旨所指此部分之犯行, 惟公訴意旨認
    此部分與前揭論罪科刑部分有方法結果之牽連關係, 屬裁判
    上一罪, 爰不另為無罪之諭知。
據上論斷, 應依刑事訴訟法第299 條第1 項前段、第300 條, 水
土保持法第32條第1 項、第5 項, 刑法第11條前段、第56條、第
216 條、210 條、第41條第1 項前段、第74條第1 款、第219 條
, 罰金罰鍰提高標準條例第2 條, 判決如主文。
中　　華　　民　　國　　　94　　年　　9　　月　　21 　日
                  刑事第四庭      審判長法　官　莊鎮遠
                                        法  官　劉敏芳
                                        法　官　王以齊
以上正本證明與原本無異。
如不服本判決應於收受本判決送達後十日內向本院提出上訴書狀
，其未敘述上訴理由者，並得於提起上訴後十日內向本院補提理
由書狀（均須按他造當事人之人數附繕本）「切勿逕送上級法院
」
中　　華　　民　　國　　　94　　年　　9　　月　　21 　日
                                         書記官  盧姝伶
附錄本判決論罪科刑法條：
水土保持法第32條
在公有或私人山坡地或國、公有林區或他人私有林區內未經同意
擅自墾殖、占用或從事第8 條第1 項第2 款至第5 款之開發、經
營或使用，致生水土流失或毀損水土保持之處理與維護設施者，
處六個月以上5 年以下有期徒刑，得併科新台幣60萬元以下罰金
。但其情節輕微，顯可憫恕者，得減輕或免除其刑。
前項情形致釀成災害者，加重其刑至二分之一；因而致人於死者
，處5 年以上12年以下有期徒刑，得併科新台幣1 百萬元以下罰
金；致重傷者，處3 年以上10年以下有期徒刑，得併科新台幣80
萬元以下罰金。
因過失犯第1 項之罪致釀成災害者，處1 年以下有期徒刑，得併
科新臺幣60萬元以下罰金。
第 1 項未遂犯罰之。
犯本條之罰者，其墾殖物、工作物、施工材料及所使用之機具沒
收之。
刑法第216條
行使第 210 條至第 215 條之文書者，依偽造、變造文書或登載
不實事項或使登載不實事項之規定處斷。
刑法第210條
偽造、變造私文書，足以生損害於公眾或他人者，處 5 年以下有
期徒刑。
